ACORDAO-COMPLETO-2542230

ACÓRDÃO 2092/2022 ATA 36/2022 - PLENÁRIO

VISTOS, relatados e discutidos estes embargos de declaração opostos por Marcus Pereira Aucélio e Arno Hugo Augustin Filho em face do Acórdão 1349/2022-TCU-Plenário, por meio do qual esta Corte negou provimento a recursos de reconsideração interpostos por esses responsáveis contra o Acórdão 2014/2020-TCU-Plenário, ocasião em que esta Corte julgou irregulares suas contas ordinárias;
ACORDAM os Ministros do Tribunal de Contas da União, reunidos em Sessão do Plenário, diante das razões expostas pelo Relator, em: 
9.1. com fundamento nos arts. 32, inciso II, e 34, da Lei 8.443/1992, conhecer e rejeitar os embargos de declaração; 
9.2. remeter cópia deste acórdão aos embargantes.

Embargos de declaração contra acórdão que julgou irregulares as contas ordinárias dos responsáveis à frente da Secretaria do Tesouro Nacional (exercício de 2013).

Secretaria do Tesouro Nacional.

3. Embargantes: Marcus Pereira Aucélio (XXX.486.601-XX); Arno Hugo Augustin Filho (XXX.327.680-XX).

13.1. Ministros presentes: Benjamin Zymler (na Presidência), Walton Alencar Rodrigues, Augusto Nardes, Bruno Dantas (Relator) e Jorge Oliveira.
13.2. Ministros-Substitutos convocados: Augusto Sherman Cavalcanti e Weder de Oliveira.

ACORDAO-COMPLETO-2557494

Acórdão 2506/2022 - Plenário

MARCUS PEREIRA AUCELIO

ARNO HUGO AUGUSTIN FILHO

BRUNO DANTAS

Ministro Bruno Dantas.

Trata-se de embargos de declaração opostos por Marcus Pereira Aucélio (peças 105-106) e Arno Hugo Augustin Filho (peça 109) em face do Acórdão 1349/2022-TCU-Plenário, por meio do qual esta Corte negou provimento a recursos de reconsideração interpostos por esses responsáveis contra o Acórdão 2014/2020-TCU-Plenário (relator Ministro Raimundo Carreiro) , ocasião em que, em sede de prestação de contas ordinária de 2013 da Secretaria do Tesouro Nacional, esta Corte julgou irregulares as contas dos embargantes.
Marcus Pereira Aucélio foi cientificado da decisão embargada em 27/6/2022 (peça 102) e protocolou os aclaratórios em 28/6/2022 (peça 105) . Arno Hugo Augustin Filho foi cientificado em 27/6/2022 (peça 103) e opôs o expediente em 7/7/2022 (peça 109) . Ambos são, portanto, tempestivos.
***
Nesta oportunidade, Marcus Pereira Aucélio informa que o segundo embargante, Arno Hugo Augustin Filho, Secretário do Tesouro Nacional à época dos fatos, impetrou mandado de segurança perante o Supremo Tribunal Federal (STF) - MS 38.502/DF - em face de decisão prolatada por esta Corte no TC Processo 030.154/2015-4, em que as contas desse responsável relativas ao exercício de 2014 foram rejeitadas com base nos mesmos fundamentos desenvolvidos no acórdão embargado, relativo às contas ordinárias de 2013.
No referido mandamus, o Ministro Edson Fachin exarou decisão liminar por meio da qual foram suspensos, em relação ao impetrante, os efeitos do acórdão de rejeição das contas prolatado no TC Processo 030.154/2015-4 (Acórdão 1899/2020-TCU-Plenário, relator Ministro Raimundo Carreiro) , até o julgamento do feito pelo STF, ante a possibilidade de ocorrência da prescrição da atuação do Tribunal de Contas da União, a ser aferida no mérito.
Entende que, por esse motivo, a mesma solução conferida pela Corte Suprema à prestação de contas do exercício de 2014 de Arno Hugo Augustin Filho deveria ser estendida às contas de 2013 do embargante. Requer, então, a suspensão da tramitação deste processo até que sobrevenha decisão final no MS 38.502/DF.
Em outra linha de defesa, alega o embargante que o Acórdão 2575/2016-TCU-Plenário não poderia ter servido de fundamento à decisão proferida nestes autos.
Aduz que o Acórdão 1824/2018-TCU-Plenário substituiu o Acórdão 2575/2016-TCU-Plenário, ante o efeito substitutivo dos recursos, de modo que apenas o primeiro traduziria a posição do Plenário deste Tribunal acerca das condutas imputadas ao embargante. 
Alega que, pelos trechos da fundamentação do Acórdão 2575/2016-TCU-Plenário, transcritos no acórdão embargado, Marcus Pereira Aucélio teria colaborado ativamente para as "pedaladas fiscais", enquanto, pelo Acórdão 1824/2018-TCU-Plenário, o embargante teria sido multado por haver se omitido em se opor, formalmente, às chamadas "pedaladas" (conduta omissiva) .
Defende que, segundo a linha de raciocínio externada no acórdão mais recente, não haveria nexo de causalidade entre a conduta a ele imputada e as "pedaladas fiscais", razão pela qual suas contas não poderiam ter sido rejeitadas.
No seu sentir, esse aspecto deveria ter sido apreciado pelo acórdão embargado, mas não o foi, o que configuraria omissão.
Diante das questões aduzidas, o embargante finaliza o expediente com o seguinte pedido: 
"Isto posto, o embargante pede que sejam os presentes embargos de declaração conhecidos e providos, para que este Tribunal: 
¿ suspenda o curso do presente feito até que sobrevenha decisão final, do Supremo Tribunal Federal, nos autos do mandado de segurança n. 38.502/DF; 
¿ eventualmente - caso afastada a prescrição, nos termos do que vier a decidido pelo STF na ação judicial acima apontada - e considerado o efeito substitutivo dos recursos, partindo exclusivamente da fundamentação externada pelo Plenário desta Corte em relação ao Acórdão 1824/2018-TCU-Plenário, reconheça a ausência de nexo de causalidade entre a conduta imputada a Marcus Pereira Aucélio e as então chamadas pedaladas fiscais, com a consequente aprovação de suas contas relativas ao exercício de 2013."
***
O segundo embargante, Arno Hugo Augustin Filho, aduz inicialmente contradição a respeito da incidência da prescrição, abordada nos parágrafos 9 a 13 da decisão embargada, que manteve posicionamento da linha jurisprudencial firme do TCU, e o disposto no Acórdão 459/2022-TCU-Plenário, segundo o qual esta Corte regulamentaria o tema tendo por base jurisprudência predominante do Supremo Tribunal Federal (STF) .
Na sua ótica, a decisão teria reconhecido que a jurisprudência predominante do STF compreende que a prescrição da pretensão punitiva do TCU não pode seguir sendo considerada como de dez anos, conforme o Acórdão 1441/2016-TCU-Plenário. Assim, a decisão insistiria em considerar acórdão que se encontra em conflito com o entendimento do STF sobre o tema.
Recapitula que obteve provimento liminar da Suprema Corte no MS 38.502/DF, o que suspendeu o trânsito em julgado do Acórdão 1899/2020-TCU-Plenário, que teria tratado dos mesmos elementos factuais objeto deste processo.
Como segundo argumento, alega haver omissão quanto à possível nulidade decorrente de ausência de audiência prévia do embargante.
Informa que os itens 25 a 30 do voto trataram da jurisprudência do TCU, em especial a Súmula 288, que considera desnecessária nova oitiva do responsável quando já tiver sido ouvido em outro processo pelos mesmos fatos. 
Defende que, inobstante a jurisprudência, o embargante teria oferecido elementos diferentes para mostrar que nova manifestação nos autos respeitaria a ampla defesa e propiciaria a apresentação de argumentos novos. 
Finalmente, sobre o mérito, alega que a irregularidade das contas do embargante quanto ao exercício de 2013 assentar-se-ia exclusivamente nos acórdãos do processo TC 21.634/2014-8. Defende haver omissão sobre os elementos de mérito trazidos aos autos em sede de memorais (peça 92) apresentados antes do julgamento do acordão embargado, e para isso os replica em sede de embargos de declaração para, em suma, defender a reavaliação dos fatos, da conduta e dos elementos probatórios à luz dos dispositivos da Lei de Introdução às normas do Direito Brasileiro (LINDB) .
Na linha do memorial apresentado anteriormente, defende haver omissão sobre o princípio da segurança jurídica e os demais dispositivos da LINDB, em especial quanto ao art. 28, que demanda a motivação, demonstração sobre a "culpa grave" atribuída ao administrador, que não pode ser presumida ou tratada de forma objetiva como nos autos.
Reitera inexistência de indicativo de dano ao erário nas contas de 2013 ou de falha na condução do órgão. De outro lado, ressalta os resultados operacionais e de gestão satisfatórios de um órgão do porte e da importância da Secretaria do Tesouro Nacional para a União.
Diante das questões aduzidas, o embargante finaliza o expediente com o seguinte pedido: 
"Ante ao exposto, e considerando que todos os atos realizados pelo demandado foram realizados em estrita observância à lei e aos princípios norteadores do Direito Administrativo, requer: 
- o recebimento e processamento dos presentes embargos de declaração; - que os embargos tenham efeitos infringentes para reconhecimento da prescrição; 
- a correção das lacunas existentes no Acórdão 1349/2022-TCU-Plenário e o provimento dos embargos de declaração."
É o relatório.

Tisiane Mordini de Siqueira (27.660/OAB-RS), representando Arno Hugo Augustin Filho; Luís Fernando Belém Peres (22.162/OAB-DF), representando Marcus Pereira Aucélio.

Procurador Rodrigo Medeiros de Lima.

PRESTAÇÃO DE CONTAS. EXERCÍCIO DE 2013. CONTAS REGULARES, REGULARES COM RESSALVA E IRREGULARES DE DIVERSOS RESPONSÁVEIS. RECURSOS DE RECONSIDERAÇÃO. CONHECIMENTO. OCORRÊNCIAS GRAVES APURADAS EM PROCESSOS CONEXOS, COM IMPACTO NEGATIVO NA GESTÃO EXAMINADA. IRREGULARIDADE DAS CONTAS ORDINÁRIAS DOS RECORRENTES. DESNECESSIDADE DE NOVA AUDIÊNCIA. INDEPENDÊNCIA DE INSTÂNCIAS. NÃO OCORRÊNCIA DA PRESCRIÇÃO DA PRETENSÃO PUNITIVA. ARGUMENTOS INSUFICIENTES PARA MODIFICAR A DECISÃO RECORRIDA. NEGATIVA DE PROVIMENTO. EMBARGOS DE DECLARAÇÃO. AUSÊNCIA DE CONTRADIÇÃO, OBSCURIDADE OU OMISSÃO. CONHECIMENTO E REJEIÇÃO.

PRESTAÇÃO DE CONTAS (PC)

Secretaria de Recursos (Serur); Secretaria de Macroavaliação Governamental (Semag).

Trata-se de embargos de declaração opostos por Marcus Pereira Aucélio e Arno Hugo Augustin Filho em face do Acórdão 1349/2022-TCU-Plenário, por meio do qual esta Corte negou provimento a recursos de reconsideração interpostos por esses responsáveis contra o Acórdão 2014/2020-TCU-Plenário (relator Ministro Raimundo Carreiro) , em cujos autos de prestação de contas ordinária de 2013 da Secretaria do Tesouro Nacional esta Corte julgou irregulares as contas dos embargantes.
Nesta oportunidade, Marcus Pereira Aucélio alega que: i) a concessão de medida liminar pelo Ministro relator do MS 38.502/DF no Supremo Tribunal Federal (STF) em favor de Arno Hugo Augustin Filho deveria a ele se estender; e ii) contradição entre o entendimento de mérito do TCU sobre os fatos tratados nestes autos e retratado no Acórdão 2575/2016-TCU-Plenário, que serviu de base à decisão embargada, e o Acórdão 1824/2018-TCU-Plenário, que teria reavaliado os fatos e as condutas.
Por seu turno, Arno Hugo Augustin Filho aduz haver: i) contradição entre o entendimento sobre prescrição aplicado nos autos e a jurisprudência da Corte Suprema; ii) omissão quanto à possível nulidade decorrente de ausência de audiência prévia do embargante neste processo; e iii) omissão sobre os elementos de mérito trazidos em sede de memorais apresentados antes do julgamento do acordão embargado.
Satisfeitos os requisitos atinentes à espécie, os presentes embargos devem ser conhecidos, com fundamento nos arts. 32, inciso II, e 34, da Lei 8.443/1992. 
Inicialmente, acerca da natureza dos embargos declaratórios, julgo relevante transcrever o seguinte excerto do elucidativo Acórdão 3339/2013-TCU-Primeira Câmara (destaques acrescidos) : 
"A omissão para o acolhimento dos declaratórios é a que diz respeito à questão que deveria ter sido apreciada pelo colegiado mas não o foi. Não constitui omissão ou contradição a adoção de entendimento diverso do preferido pela parte, segundo seus próprios critérios de justiça e de acordo com sua particular interpretação das leis e da jurisprudência. Não há falar em omissão quando o acórdão analisa todas as questões submetidas a exame e as decide com base em teses jurídicas, jurisprudência, interpretação de leis e análise dos fatos que são diversos dos que os jurisdicionados entendem como mais adequados. 
 (...) a contradição deve estar contida nos termos do decisum atacado, este compreendido no âmbito desta Corte como o conjunto: Relatório, Voto e Acórdão. Não cabe alegação de contradição entre o acórdão embargado e 'doutrina', 'jurisprudência' ou mesmo 'comando legal'. A alegação é pertinente em recurso de reconsideração ou pedido de reexame, no qual o comando atacado é contrastado com a jurisprudência, a doutrina e o ordenamento jurídico. Entretanto, é descabida em embargos de declaração, cuja única finalidade é esclarecer ou integrar a decisão embargada, excepcionalmente modificando-a." 
Sob esse prisma, a contradição apta a ser sanada pela oposição dos embargos declaratórios é a que se estabelece entre os termos da própria decisão, e não a que porventura exista entre as razões de decidir e a doutrina, a jurisprudência ou a interpretação do ordenamento jurídico que o recorrente entenda adequada (v.g. Acórdão 4057/2010-TCU-Primeira Câmara, relator Walton Alencar Rodrigues) .
***
Embora se trate de matéria estranha à via recursal eleita, aprecio o pedido de Marcus Pereira Aucélio de extensão de efeitos para si da medida liminar exarada no MS 38.502/DF, pelo STF, em favor de Arno Hugo Augustin Filho, exclusivamente por tangenciar matéria de ordem pública relativa à prescrição.
Destaco que a decisão cautelar monocrática oriunda do Pretório Excelso restringiu o alcance de seus efeitos ao impetrante, Arno Hugo Augustin Filho, e no tocante a outro processo desta Corte:
"Diante do acima exposto, defiro a medida liminar, suspendendo em relação ao impetrante o trâmite da Tomada de Contas Especial nº Processo 030.154/2015-4 do TCU, até o julgamento do mérito do presente writ." (peça 106, p. 12) .
Rejeito o pedido à luz dos arts. 503 e 506 do Código de Processo Civil, tendo em vista que os limites objetivos e subjetivos da decisão judicial supra não alcançam o embargante Marcus Pereira Aucélio. Ademais, trata-se de decisão meramente cautelar, ou seja, ausente a avaliação de mérito necessária à aferição do direito sobre o qual se assenta a demanda. 
Tampouco se sustenta a alegada contradição entre o entendimento de mérito do TCU sobre os fatos tratados nestes autos e retratado no Acórdão 2575/2016-TCU-Plenário, que serviu de base à decisão embargada, e o Acórdão 1824/2018-TCU-Plenário, que teria reavaliado os fatos e as condutas.
Consoante destacado expressamente na decisão embargada (parágrafos 3, 28 e 38, por exemplo) , ambas decisões, inclusive a posição mais recente do Tribunal sobre o tema, consubstanciada no Acórdão 1824/2018-TCU-Plenário (relator Ministro Walton Alencar Rodrigues) , foram devidamente consideradas para fins de avaliação da gestão dos embargantes à frente da Secretaria do Tesouro Nacional no exercício em exame.
De fato, por ocasião do Acórdão 1824/2018-TCU-Plenário, ao apreciar recursos interpostos por várias partes contra o Acórdão 2575/2016-TCU-Plenário, o Tribunal promoveu nova ponderação sobre os atos e as condutas imputadas aos ora embargantes. Ao final, porém, decidiu conhecer e negar provimento aos expedientes de Marcus Pereira Aucélio e Arno Hugo Augustin Filho.
Ademais, os recursos apreciados por meio do Acórdão 1824/2018-TCU-Plenário versaram basicamente sobre a culpabilidade de cada responsável e a consequente dosimetria das sanções aplicadas. 
Não houve, portanto, modificação do entendimento do TCU sobre a matéria de fato ou de direito relacionada aos embargantes e objeto do Acórdão 2575/2016-TCU-Plenário, de modo que o reflexo sobre a gestão da Secretaria do Tesouro Nacional, objeto das presentes contas ordinárias, resta incólume.
Sob esses fundamentos, rejeito os embargos de declaração opostos por Marcus Pereira Aucélio.
***
Em exame do segundo expediente, em que pesem as limitações processuais da via estreita dos aclaratórios, adentro as alegações de Arno Hugo Augustin Filho relativas à prescrição por se tratar de matéria de ordem pública.
Declino da alegação de contradição entre o entendimento sobre o tema aplicado nos autos e a referência a grupo de trabalho desta Corte que está a analisar a aplicabilidade da jurisprudência da Corte Suprema sobre o tema.
Ao decidir, naquela ocasião, pela constituição de grupo técnico de trabalho destinado a apresentar projeto de ato normativo sobre o tema da prescrição, o Tribunal não afastou o entendimento vigente acerca da prescrição da pretensão punitiva, tampouco determinou o sobrestamento dos processos que abordassem essa questão.
Como sabido, a contradição embargável é aquela que presume a existência de proposições inconciliáveis entre si, isto é, a existência de uma incongruência lógica entre distintos elementos da decisão, seja por haver justaposição de fundamentos antagônicos, seja por haver incompatibilidade entre as razões de decidir e a própria decisão.
Não é o que se verifica. 
Inexiste contradição entre a tese acolhida na decisão embargada e a possibilidade de esta Corte estudar o tema em grupo de trabalho com vistas a conferir maior segurança jurídica para o caso de decidir por evoluir seu entendimento com base em parâmetros sólidos e regulamentados, adequados às especificidades das diversas formas de atuação do Tribunal de Contas da União.
De todo modo, a decisão embargada considerou essa discussão superada e inaplicável à espécie, pois acolheu parecer do titular da Serur e do Ministério Público junto ao TCU no sentido de que, no caso concreto, não ocorreu a prescrição em relação aos embargantes - seja com base nos parâmetros atualmente vigentes e suportados pela jurisprudência consolidada desta Corte, consubstanciada no Acórdão 1441/2016-TCU-Plenário, seja na hipótese de se considerar o regramento da Lei 9.873/1999, nos termos em que o STF tem decidido em casos concretos submetidos à sua apreciação e sem efeitos erga omnes.
Foi por esse motivo que a decisão embargada deixou de se aprofundar no entendimento acerca de o julgamento de contas dos gestores consubstanciar sanção ou não. Diante do debate ora suscitado, porém, mostra-se pertinente registrar o seguinte:
"A decisão do TCU em processos de contas, por si só, não se constitui em sanção, mas em uma avaliação da conduta do gestor quanto à boa aplicação dos recursos públicos." (Acórdão 1135/2015-TCU-Primeira Câmara, relator Ministro José Mucio) .
"Em processo de prestação ou tomada de contas ordinária ou extraordinária, a inexistência de débito e a simultânea prescrição da pretensão punitiva do TCU não impedem o julgamento pela irregularidade das contas." (Acórdão 1483/2022-TCU-Plenário, relator Ministro Jorge Oliveira) .
Considerando que o julgamento de contas ordinárias em que não há imputação de débito não consubstancia sanção ao gestor, a incidência de prescrição da pretensão punitiva in casu, ainda que tivesse ocorrido, não modificaria o mérito da decisão embargada.
Também não reside omissão quanto à possível nulidade decorrente de ausência de audiência prévia do embargante neste processo, uma vez que esse argumento foi devidamente analisado ao longo dos parágrafos 25 a 30 do voto condutor do Acórdão 1349/2022-TCU-Plenário.
Afasto ainda a alegada omissão do decisum em apreciar os elementos de mérito trazidos aos autos em sede de memorais apresentados antes do julgamento do acordão embargado, pois inexiste obrigatoriedade de o relator ou o Tribunal apreciá-los. Ainda que contenham argumentos inéditos aos autos, o conteúdo de memorial não vincula a formação de juízo do relator, podendo este até mesmo não autorizar sua juntada ao processo (v.g. Acórdão 1880/2015-TCU-Plenário, do qual fui relator) .
Indo adiante, a falta de pronunciamento expresso na deliberação quanto a questões trazidas exclusivamente em memoriais  (art. 160, § 3º, do Regimento Interno do TCU) sequer enseja omissão apta ao acolhimento de embargos de declaração (Acórdão 2627/2021-TCU-Plenário, relator Ministro-Substituto Marcos Bemquerer; 1.834/2020-TCU-Plenário; relatora Ministra Ana Arraes; e 557/2017-TCU-Plenário, relator Ministro Augusto Nardes) .
Isso ocorre porque a instrução processual se encerra quando o titular da unidade instrutora emite seu parecer conclusivo, não existindo omissão acerca de informações aduzidas em memorial, que não integram formalmente o processo, ou seja, o aproveitamento de informação apresentada em memorial não vincula o relator (v.g. Acórdão 1887/2013-TCU-Plenário, relator Ministro Aroldo Cedraz) .
Em verdade, esses argumentos já foram analisados na deliberação recorrida e todas as questões foram decididas, não caracterizando omissão o fato de não terem sido adotadas as teses e interpretações preferidas pelo embargante. 
Na realidade, resta claro que a maioria das ilações lançadas consistem em tentativa de rediscutir o mérito da matéria decidida por este Colegiado. Contudo, tal finalidade é incabível na espécie recursal eleita, a qual é via estreita destinada tão somente a integrar ou esclarecer a decisão impugnada. 
Se os embargantes pretendem demonstrar seu inconformismo com o resultado do julgamento e reinstalar a discussão jurídica já apreciada pelo Tribunal, deverão se circunscrever às vias recursais adequadas, pois extrapola os limites dos embargos de declaração o rejulgamento da causa.
***
Ausentes as alegadas contradições, obscuridades, omissões, e não havendo sido identificados outros vícios a serem sanados na deliberação atacada, devem ser rejeitados os embargos de declaração movidos por Marcus Pereira Aucélio e Arno Hugo Augustin Filho.
Ante o exposto, voto por que o Tribunal adote o Acórdão que ora submeto à deliberação deste Colegiado. 
TCU, Sala das Sessões, em 21 de setembro de 2022.
Ministro BRUNO DANTAS 
Relator